【裁判字號】    91,重訴,277
【裁判日期】    921107
【裁判案由】    損害賠償
【裁判全文】
臺灣新竹地方法院民事判決  九十一年度重訴字第二七七號
    原      告  丙○○
                乙○○
    兼右二人
    訴訟代理人  甲○        住.
    原      告  丁○○      住.
                戊○○      住.
    兼右二人
    法定代理人  己○○      住.
    被      告  邱柏榕      住.
                            （現在監執行）
                            身.
右當事人間請求損害賠償事件，本院判決如左：
    主      文
被告應給付原告甲○新台幣柒拾壹萬壹仟捌佰柒拾玖、原告丙○○新台幣伍拾伍萬伍
仟陸佰肆拾肆元、原告己○○新台幣壹佰陸拾陸萬壹仟捌佰肆拾元、原告丁○○新台
幣伍拾肆萬貳仟陸佰貳拾元、原告戊○○新台幣陸拾壹萬玖仟肆佰拾肆元、原告乙○○新台幣貳萬伍仟柒佰元。
原告其餘之訴駁回。
訴訟費用由被告負擔千分之二六五；餘由原告甲○負擔千分之一一四、原告丙○○負
擔千分之一０七、原告己○○負擔千分之一九二、原告丁○○負擔千分之一六一、原
告戊○○負擔千分之一六一。
本判決第一項於原告甲○、丙○○、己○○、丁○○、戊○○、乙○○依序各以新台
幣貳拾萬柒仟元、新台幣壹拾捌萬伍仟元、新台幣伍拾伍萬肆仟元、壹拾捌萬壹仟
元、貳拾萬陸仟元、玖仟元供擔保後，得假執行。
原告其餘假執行之聲請駁回。
    事      實
甲、原告方面：
一、聲明：
（一）被告應給付原告甲○新台幣（以下同）二百四十八萬一千七百二十九元，給付
      原告丙○○二百二十一萬五千六百四十四元，給付原告乙○○二萬五千七百元
      ，給付原告丁○○二百九十萬二千六百二十元，給付原告戊○○二百九十七萬
      四百三十四元，並給付丁○○、丁○○二十八萬五千二百三十五元，給付原告
      己○○四百六十四萬七千零五十六元。
（二）願供擔保請准宣告假執行。
二、陳述：
（一）被告於民國九十年十月六日晚上七時三十分許，駕駛自小客車，於限速四十公
      里之市區道路，應注意依速限行駛，且應遵行車道內行駛，竟能注意而未注意
      ，以時速六十公里之時速超速行駛，且駛入對向車道撞擊被害人花雲展駕駛之
      重機車，致花雲展受頭、腹之嚴重外傷，經送醫後不治死亡，其刑事部分業經
      判刑確定。
（二）被告應注意而疏未注意，顯有過失，被告人花雲展遭其撞擊死亡，其死亡與被
      告之不法行為間，顯有因果關係。其不法侵害花雲展之生命權，致原告等受有
      損害，爰依民法第一百八十四條第一項、第一百九十二條、第一百九十四條等
      規定，請求被告負損害賠償責任。賠償範圍及計算依據，分述如下：
  １、原告甲○部分：
    (1)殯葬費部分：原告甲○於處理被害人花雲展之殮葬事宜時，曾支出花雲展之殯
      葬費共計三十萬六千六百六十一元，爰依民法第一百九十二條第一項請求被告
      給付之。
    (2)扶養費部分：原告甲○為被害人花展雲之父，二十八年四月十五日生，為花雲
      展生前繼續扶養之人，花雲展死亡時，原告甲○已滿六十二歲，依八十八年度
      台灣地區男性平均餘命表之統計，原告甲○尚有十七年之餘命，依九十年度申
      報綜合所得稅規定扶養親屬寬減額每人七萬二千元，以此計算扶養費，依霍夫
      曼計算法一次給付之金額，計00000000＼0000000＝Ｘ＼７２
      ０００，Ｘ＝９０２６２０元，超過七十歲之部分，每人每年之寬減額為十一
      萬一千元，扣除每年七萬二千元部分，原告甲○自七十歲起，每年尚有三萬九
      千元之扶養費用，計算至七十九歲至，依霍夫曼計算法計算一次給付之金額，
      此部分計0000000＼0000000＝Ｘ＼３９０００，Ｘ＝３２２８
      ５３元，兩部分之金額合計為：0000000，爰依民法第一百九十二條第
      二項請求被告給付。另原告甲○尚有四子二女，其與被害人花雲展共負扶養義
      務，則原告甲○得請求之金額為十七萬五千零六十八元（0000000＼７
      ＝１７５０６８）。
    (3)慰撫金部分：原告甲○為被害人花雲展之父，年紀已長，被害人花雲展為其幼
      子，正值青壯之年，成家、生子不久，原告甲○養育花雲展多年，正可期待其
      奉養父母，並卸下心頭多年重擔之際，花雲展竟遭此不測，清早離家上班前，
      仍是活蹦亂跳、精神奕奕前往工作，竟於下班返家之時，無端遭此橫禍，變故
      之大，已難令常人接受，何況鬢髮斑白之老父，白髮人送黑髮人，喪子錐心之
      痛，實難言諭，爰依民法第一百九十四條規定，請求二百萬元之慰撫金。
  ２、原告丙○○部分：
    (1)扶養費部分：原告丙○○為被害人花展雲之母，二十八年八月七日生，為花雲
      展生前繼續扶養之人，花雲展死亡時，原告丙○○已滿六十二歲，依八十八年
      度台北市女性簡易生命表之統計，原告丙○○尚有二十二點五一年之餘命，依
      九十年度申報綜合所得稅規定扶養親屬寬減額每人七萬二千元，以此計算扶養
      費，依霍夫曼計算法一次給付之金額，計00000000＼0000000
      ＝Ｘ＼７２０００，Ｘ＝0000000元，超過七十歲之部分，每人每年之
      寬減額為十一萬一千元，扣除每年七萬二千元部分，原告丙○○自七十歲起，
      每年尚有三萬九千元之扶養費用，計算至八十四歲至，依霍夫曼計算法計算一
      次給付之金額，此部分計00000000＼0000000＝Ｘ＼３９００
      ０，Ｘ＝４２２０２６元，兩部分之金額合計為：0000000，爰依民法
      第一百九十二條第二項請求被告給付。另原告丙○○尚有四子二女，其與被害
      人花雲展共負扶養義務，則原告丙○○得請求之金額為二十一萬五千六百四十
      四元（0000000＼７＝２１５６４４）。
    (2)慰撫金部分：原告丙○○為被害人花雲展之母，被害人花雲展為其幼子，正值
      青壯之年，成家、生子不久，原告丙○○養育花雲展多年，正可期待其奉養父
      母，並卸下心頭多年重擔之際，花雲展竟遭此不測，清早離家上班前，仍是活
      蹦亂跳、精神奕奕前往工作，竟於下班返家之時，無端遭此橫禍，變故之大，
      已難令常人接受，何況鬢髮斑白之老父，白髮人送黑髮人，喪子錐心之痛，實
      難言諭，爰依民法第一百九十四條規定，請求二百萬元之慰撫金。
  ３、原告乙○○部分：原告乙○○係被害人花雲展胞兄，於處理花雲展之殯葬事宜
      時，亦曾支付殯葬費用計二萬五千七百元（９３００＋１６４００＝２５７０
      ０），爰依民法第一百九十二條第一項請求被告給付之。
  ４、原告丁○○、戊○○部分：
    (1)扶養費部分：
    原告丁○○八十八年二月二十四日出生，係被害人花展雲之子，為其生前繼續
      扶養之人。被害人花雲展於九十年十月六日死亡時，原告丁○○僅二歲餘，距
      成年二十歲，被害人花雲展仍應繼續扶養原告丁○○十七年，依九十年度申報
      綜合所得稅規定扶養親屬寬減額每人七萬二千元計，每年之生活費為七萬二千
      元，依霍夫曼計算法一次給付之金額為：00000000＼0000000
      ＝Ｘ＼７２０００，Ｘ＝９０２６２０元，是被告應給付原告丁○○九十萬二
      千六百二十元。
    原告戊○○八十九年十一月九日出生，係被害人花展雲之二子，為其生前繼續
      扶養之人。被害人花雲展於九十年十月六日死亡時，原告戊○○未滿一歲，距
      成年二十歲，被害人花雲展仍應繼續扶養原告丁○○十九年，依九十年度申報
      綜合所得稅規定扶養親屬寬減額每人七萬二千元計，每年之生活費為七萬二千
      元，依霍夫曼計算法一次給付之金額為：00000000＼0000000
      ＝Ｘ＼７２０００，Ｘ＝９７９４３４元，是被告應給付原告丁○○九十七萬
      九千四百三十四元。
    原告丁○○、戊○○年滿六歲後，均須接受教育，至成年二十歲為止，因丁○○較戊○○年長一歲，故而渠等受教育之時間，有十五年。此十五年間，依九
      十年度每戶每年教育費用補助計，為每年二萬五千元，依霍夫曼計算法一次給
      付之金額為：00000000＼0000000＝Ｘ＼２５０００，Ｘ＝２
      ８５２３５元，是被告應給付原告丁○○、戊○○二十八萬五千二百三十五元
      。
    (2)慰撫金部分：原告丁○○、戊○○二人，於其父花雲展死亡時，分別僅二歲餘
      、未滿一歲，於襁褓嬰孩時期，即慘遭喪父之痛，小小心靈，何能承受此人倫
      慘變？原告雙親健全之家庭，遭此巨變，突成失怙之無父孤兒，比起他人家庭
      健全、受雙親呵護而能健全成長之環境下，原告二人未能享受父親完整照顧，
      即已天人永隔，日後無從得見，身心所受之創痛，難以言諭，此非財產上可予
      計算之損害，爰依民法第一百九十四條之規定，分別請求被告給付二百萬元之
      慰撫金。
  ５、原告己○○部分：
    (1)扶養費部分：原告己○○為被害人花展雲之妻，於花雲展生前，因照顧母親及
      二幼齡子女，並無任何工作，無謀生能力，端賴花雲展工作扶養，今花雲展死
      亡，原告己○○無謀生能力，又須扶養二子，生活因而陷入困境，依民法第一
      千一百十六條之一規定，配偶互負扶養義務，其之扶養順序，與直系血親尊親
      屬同，且原告己○○無謀生能力，合於民法第一千一百十七條之規定，依法亦
      為被害人花展雲生前繼續扶養之人，有受花雲展扶養之權利。今花雲展死亡，
      原告己○○自得依民法第一百九十四條之規定，請求被告給付扶養費用。其所
      受扶養權利之損害，以被害人花雲展扶養可能之範圍，即以其謀生能力繼續之
      年限為準，依法定退休年齡六十五歲計算，花雲展死亡時，年僅二十八歲，其
      謀生能力繼續之年限，尚有三十六年餘，原告己○○尚可受其扶養上開年限，
      依九十年度申報綜合所得稅規定扶養親屬寬減額每人七萬二千元，並以霍夫曼
      計算法一次給付之金額，計原告己○○部分，計一百五十萬六千零五十六元（
      00000000＼0000000＝Ｘ＼７２０００，Ｘ＝0000000
      元），爰依民法第一百九十四條請求被告給付之。
    (2)殯葬費部分：被害人花雲展火化後，骨灰放置於慈恩園骨塔內，靈骨塔之費用
      ，計十四萬一千元，爰依民法第一百九十二條第一項請求被告給付之。
    (3)慰撫金部分：被害人花雲展係原告己○○之妻，原告己○○與乙○○相識多年
      ，於八十七年終於結為連理，共組家庭，並已育有二子，正當二人對未來畫下
      遠景，共譜美好人生之際，花雲展竟突遭被告駕車撞死，晴天霹靂，生活無所
      依靠家難以接受此慘痛消息，精神打擊甚鉅，雙方為人生所鋪陳之一切美好計
      劃，盡皆化成泡影，心中之不捨、難過之情，無以附加；一雙幼子，未即成長
      ，即已失去父親，無法再受父愛之呵護；原告己○○亦痛失承諾共度人生的另
      一半，錐心刺痛，無法言喻，今後更將獨立肩負扶養二子之重責大任。事發距
      今，雖已過半年，惟每每思及此事，即暗自落淚，夜欄夢迴，往往亦輾轉難眠
      ，無法接受，爰依民法第一百九十四條規定，請求二百萬元之慰撫金。
三、證據：提出建福禮儀公司收據影本、戶口謄本影本、台北市政府殯葬管理處規費
    收據影本、戶籍謄本影本、慈恩園寶塔誠業股份有限公司發票影本、八十八年度
    台灣地區男性平均餘命表影本、霍夫曼計算表影本、八十八年度台北市女性簡易
    生命表影本、財政部台灣省北區國稅局九十年度綜合所得稅各類所得清單、歸戶
    財產查詢清單等為證。
乙、被告方面：
一、聲明：原告之訴駁回。
二、陳述：被告是閃被害人才開到對方車道，伊承認有疏失，原告請求之金額太高。
丙、本院依職權調閱本院九十一年度交訴字第六九號刑事案卷全卷。
    理      由
一、本件原告起訴主張：被告於九十年十月六日晚上七時三十分許，駕駛自小客車，
    於限速四十公里之市區道路，應注意依速限行駛，且應遵行車道內行駛，竟能注
    意而未注意，以時速六十公里之時速超速行駛，且駛入對向車道撞擊被害人花雲
    展駕駛之重機車，致花雲展受頭、腹之嚴重外傷，經送醫後不治死亡，其刑事部
    分業經判刑確定。被告應注意而疏未注意，顯有過失，被告人花雲展遭其撞擊死
    亡，其死亡與被告之不法行為間，顯有因果關係。其不法侵害花雲展之生命權，
    致原告等受有損害，爰依民法第一百八十四條第一項、第一百九十二條、第一百
    九十四條等規定，請求被告負損害賠償責任等語。被告則以：伊是閃被害人才開
    到對方車道，伊承認有疏失，原告請求之金額太高等詞，資為抗辯。
二、經查：
（一）被告於九十年十月六日晚間七時五十三分許，駕駛承租之車牌號碼ＧＧ─二五
      六一號自用小客車，沿新竹縣關西鎮○○里○○路由龍潭往關西方向行駛，行
      經新竹縣中豐路十八號前，與對向車道即沿新竹縣關西鎮○○路關西往龍潭方
      向行駛由被害人花雲展所騎乘之車牌號碼ＧＦＤ－五五三重型機車，發生對撞
      ，致被害人花雲展人車向後彈出倒地，受有頭、腹部外傷，體腔出血之傷害。
      被害人花雲展經送往桃園敏盛綜合醫院龍潭分院急救後，再轉往桃園敏盛綜合
      醫院經國總院醫治，仍延至九十年十月七日凌晨零時十四分許，不治死亡等情
      ，為兩造所不爭，並有車禍現場及肇事車輛損壞照片（見相字第五九二號卷第
      五至七頁）、臺灣桃園地方法院檢察署檢察官勘驗筆錄、相驗屍體證明書、驗
      斷書及相驗照片（見相字第五九二號卷第二二至三二頁）等附卷可稽，自屬真
      實。
（二）原告主張：被告駕駛前揭自小客車超速行駛，且駛入對向車道撞擊被害人花雲
      展駕駛之重機車肇事等語。被告固坦承其有疏失，惟抗辯：伊並未駛至對向車
      道，係被害人騎到伊車道，伊要閃避，而右邊有機車，伊只能往對向車道閃避
      ，而在車道中間處發生碰撞云云。查依卷附道路交通事故調查報告表、現場照
      片所示（見相字第五九二號卷第五、六、七、十頁），事故路段舖設柏油、乾
      燥，無缺陷，亦無障礙物，視距良好，劃設有行車分向線。事故發生後，被害
      人所騎乘機車倒地處有絕大部分車身係位在新竹縣關西鎮○○路關西往龍潭方
      向之道路邊線外，被害人倒地後亦有半身係在道路邊線外，被告所駕駛自用小
      客車車頭朝龍潭往關西方向車身過半斜停在對向車道上，已靠近關西往龍潭方
      向道路邊線。碰撞後之散落物，均分布在中豐路關西往龍潭方向道路上。被告
      所駕駛自用小客車與機車前、後輪距離分別為二二．三五、二二．四五公尺。
      雖上開道路交通事故調查報告表記載事故路段限速時速四０公里，證人即現場
      處理及填寫道路交通事故調查報告表之警員陳瑜明於本院九十一年度交訴字第
      六九刑事案件審理時證述：肇事路段限速為時速四十公里（見該案卷第二三頁
      ）。惟九十年六月一日修正施行之道路交通安全規則第九十三條第一項第一款
      ，已將原規定在市區道路，時速不得超過四十公里，修正為在市區道路，時速
      不得超過五十公里。證人陳瑜明於臺灣高等法院九十一年度交上易字第四０五
      號刑事案件審理時證述：伊認為車禍地點在關西鎮市區○○○路不是快速道路
      ，二旁都是住家，是市區道路，沒有特別規定限速多少，所以才在道路交通事
      故調查報告表記載，限速時速四０公里。如果交通法規已修改，則應該是限速
      時速五０公里才對等語（見該案卷第五０、五一頁）。是以事故路段應屬市區
      道路，事故地點限速為時速五０公里，可以認定。被告於其被訴過失致死刑事
      案件警訊、檢察官初訊及本院刑事庭法官審理時均供述：伊時速大約六０公里
      等語（見相字第五九二號卷第十二頁背面、第二０頁背面、本院九十一年度交
      訴字第六九號卷第六一頁）。又二車碰撞後，機車向後彈開逾二十二公尺之遠
      ，自用小客車車速之快，明顯可見。被告有超速行車情事，已堪認定。又依上
      述事故後被告所駕駛車輛車身跨越行車分向線過半，已靠近關西往龍潭方向道
      路邊線，被害人及其騎乘之機車倒於其車行向道路邊線以外，及散落物均在被
      害人車行方向車道等情，堪信碰撞地點在被害人行向車道上，否則被告所駕駛
      車輛應無大部分車身侵入被害人行向車道，及散落物亦在被害人行向車道之理
      ，據此，被告上開辯解顯非可採。
（三）按行車速度，依標誌或標線之規定，無標誌或標線者，在市區道路，時速不得
      超過五十公里，在郊外道路時速不得超過六十公里；又汽車在雙向二車道行駛
      時，應在遵行車道內行駛；在劃有行車分向線之路段，僅超車時得駛越，道路
      交通安全規則第九十三條第一項第一款、第九十七條第一款、第二款，分別定
      有明文。查前揭肇事路段為在市區道路，時速不得超過五十公里，並劃設有行
      車分向線，已如前述，被告駕駛自小客車，自應注意及之，且本件情形亦非不
      能注意，乃其竟疏不注意，超速行駛，並侵入對向車道終致肇事，被害人花雲
      展並因而死亡，其顯有過失甚明，本件經送請臺灣省竹苗區車輛行車事故鑑定
      委員會鑑定，亦同此認定，有該會九十一年三月二十五日竹鑑字第九一０三三
      五號函暨所附鑑定意見書（見偵字第一八三九號偵查卷第三至六頁）、九十一
      年八月十四日竹苗字第九一０九０號函（見本院九十一年度交訴字第六九號卷
      第五八、五九頁）等在卷可憑。
（四）又被害人花雲展死亡之結果，係因被告之過失所致，自有相當因果關係，參諸
      被告被訴過失致死刑事案件，經臺灣新竹地方法院檢察署檢察官以九十一年度
      偵字第一八三九號案件偵查起訴，本院九十一年交訴字第六九號、臺灣高等法
      院九十一年度交上易字第四０五號案件審理結果，亦認被告應負過失致死罪責
      ，判處其罪刑確定，有各該案卷可稽，足徵原告主張被告應負過失侵權行為責
      任，洵屬有屬。
三、按因故意或過失，不法侵害他人之權利者，負損害賠償責任。不法侵害他人致死
    者，對於支出殯葬費之人，亦應負損害賠償責任。被害人對於第三人負有法定扶
    養義務者，加害人對於該第三人亦應負損害賠償責任。被害人之父、母、子、女
    及配偶，雖非財產上之損害，亦得請求賠償相當之金額。第一百八十四條前段、
    第一百九十二條第一項、第二項、第一百九十四條分別定有明文。查被告不法侵
    害被害人花雲展之生命既經認定，揆之上開規定，原告請求被告賠償殯葬費、扶
    養費損害及精神慰撫金，自屬有據。茲就原告主張之損害額審酌如次：
（一）殯葬費用部分：被害人花雲展死亡後，原告甲○、乙○○及己○○辦理其喪葬
      事宜，分別支出喪葬費三十萬六千六百六十一元、二萬五千七百元及十四萬一
      千元，而依民法第一百九十二條第一項請求被告賠償等語，是否應予准許，分
      述如下：
  １、原告乙○○為被害人花雲展胞兄，於辦理花雲展之殯葬事宜時，支付殯葬費用
      計二萬五千七百元，業據其提出兩造所不爭之臺北市政府規費收據二件為證，
      核其支出為冷藏、火葬封口等項目，屬喪葬、習俗所必需，亦無過高，自應認
      係必要之殯葬費用，原告乙○○得請求被告賠償，是其此部分請求，應予准許
      。
  ２、原告甲○辦理被害人花雲展喪葬事宜，支出殯葬費計三十萬六千六百六十一元
      ，已據其提出被告所不爭執之建福禮儀公司出具之用品明細單一件可參。核原
      告之支出項目，其中：
  (1)、擇日（火化）一千五百元、杯水三百元、香煙三百五十元計二千一百五十元，
      非屬喪葬必要之費用，代付殯儀館規費二萬五千七百元，非原告甲○所支出而
      係原告乙○○所支出一節，亦據原告陳明在卷，以上合計二萬七千八百五十元
      ，應予剔除。
  (2)、另原告支出之五牲牲禮二千元、外家牲禮二千元、三牲牲禮一千元，合計五千
      元之祭祀用牲禮過高，應以三千元為適當，做七全天功德（１、３、５、７七
      ）十一萬二千元、做七五位誦經（２、４、６七）一萬八千元，合計十三萬元
      之費用亦屬過高，應以五萬元為適當，故以上支出超出五萬三千元部分，亦應
      予剔除外。
  (3)、其餘項目合計十四萬三千八百十一元，無重覆計算之情形，且為被告所不爭執
      ，並核均屬喪葬習俗及宗教信仰所需，金額亦屬相當，依上開規定，原告甲○
      得請求被告賠償。
  (4)、故而，原告甲○請求被告賠償殯葬費十九萬六千八百十一元（53000+143811=
      196811）部分，應予准許，至逾此部分，為無理由，應予駁回。
  ３、原告己○○為被害人花雲展之妻，被害人花雲展火化後，原告己○○為將其之
      骨灰放置於慈恩園骨塔內，靈骨塔之費用，計十四萬一千元，亦據其提出兩造
      所不爭之慈恩園寶塔誠業股份有限公司出具之統一發票一件為證，核其支出為
      喪葬、習俗所必需，亦無過高，應認係必要之殯葬費用，原告己○○得請求被
      告賠償，是其此部分請求，應予准許。
（二）扶養費部分：按被害人對於第三人負有法定扶養義務者，加害人對於第三人亦
      應負損害賠償責任；又直系血親相互間互負扶養之義務，直系血親卑親屬係直
      系血親尊親屬之第一順位扶養義務人；夫妻互負扶養之義務，其負扶養義務之
      順序與直系血親卑親屬同，其受扶養權利之順序與直系血親尊親屬；民法第一
      百九十二條第二項、第一千一百十四條、第一千一百十五條第一項第一款、第
      一千一百十六條之一分別定有明文。查原告甲○係二十八年四月十五日生、原
      告乙○○係二十八年八月七日生，分別為被害人花雲展之父、母，原告己○○
      係六十五年八月三十日生，為被害人花雲展之妻，原告丁○○係八十八年二月
      二十四日生、原告戊○○係八十九年十一月九日生，均為被害人花雲展之子，
      有戶籍謄本可憑。又查原告甲○名下雖有多筆不動產，惟除門牌號碼臺北市○○路○段一四八號之房地係供其夫妻居住外，其餘臺北縣坪林鄉○○村○○○
      路二七號房屋閒置未用，另多筆土地與原告甲○兄弟共有，屬山坡地，原用以
      種松樹，現死光後荒廢未利用，原告甲○現無工作，係靠兒子扶養；另原告丙○○、己○○、丁○○、戊○○等人均無財產，除丙○○尚有經營光泰茶行，
      惟收入不豐外，其餘等人均無工作，丁○○、戊○○年尚稚弱等情，已分據原
      告等陳明在卷，並有臺北縣政府稅捐稽徵處之歸戶財產查詢清單可證，且為被
      告所不爭執，應認原告甲○、丙○○及鐘巧莉等均為不能以自己財產維持其生
      活，原告丁○○、戊○○亦不能以自己財產維持生活且無謀生能力，自均得受
      被害人花雲展之扶養，是被害人花雲展對其等自負有法定扶養義務，其等請求
      被告賠償所受扶養費損害，洵屬有據。分述如下：
  １、原告甲○、丙○○至被害人花雲展死亡時即九十年十月七日，均已滿六十二歲
      ，依卷附兩造所不爭之八十八年度臺灣地區男性平均餘命表及八十八年度臺北
      市女性簡易生命表，原告甲○餘命尚有十七點一九年、原告丙○○餘命尚有二
      十二點五一年，原告甲○、丙○○僅按十七年及二十二年計算扶養期間，自無
      不可。又其等請求按九十年度綜合所得稅扶養親屬免稅額未滿七十歲部分每人
      每年七萬二千元、滿七十歲部分每人每年十一萬一千元計算扶養費之損害，並
      無過高，被告亦不爭執。依此核計，其等一次請求全部扶養費損害賠償，依霍
      夫曼式計算法扣除中間利息後，原告甲○得請求之總額為一百二十二萬五千四
      百七十三元【年別5%複式霍夫曼計算法（第一年不扣除中間利息），其計算式
      為：[72000*12.00000000（此為應受扶養17年之霍夫曼係數）]=902620（小數
      點以下四捨五入）；另原告甲○自七十歲起計算至七十九歲止，每年尚可增加
      請求三萬九千元之扶養費（000000-00000=39000），年別5%複式霍夫曼計算法
      （第一年不扣除中間利息），其計算式為：[39000*8.00000000（此為應受扶
      養10年之霍夫曼係數）]=322853（小數點以下四捨五入）】，原告丙○○得請
      求之總額為一百五十萬九千五百零五元【年別5%複式霍夫曼計算法（第一年不
      扣除中間利息），其計算式為：[72000*15.00000000（此為應受扶養22年之霍
      夫曼係數）]=0000000（小數點以下四捨五入）；另原告丙○○自七十歲起計
      算至八十四歲止（原告僅請求十四年），每年尚可增加請求三萬九千元之扶養
      費（000000-00000=39000），年別5%複式霍夫曼計算法（第一年不扣除中間利
      息），其計算式為：[39000*10.00000000（此為應受扶養14年之霍夫曼係數）
      ]=422026（小數點以下四捨五入）】。原告甲○、丙○○為夫妻，原應互負扶
      養義務，但如前所述，其等不能維持自己生活，是依其等相互間之需要、經濟
      能力及身分等情，自應免除其等所互負之扶養義務。又其等育有子女七人，均
      已成年，為兩造所不爭，故七名子女均應負扶養義務，被害人花雲展所應分擔
      之其等扶養費為七分之一即原告甲○十七萬五千零六十八元（元以下四捨五入
      ）、原告丙○○二十一萬五千六百四十四元（元以下四捨五入）】，此即為原
      告甲○、丙○○所受扶養費損害，是原告甲○、丙○○請求被告賠償其等此部
      分損害，依前揭說明，為有理由，應予准許。
  ２、被害人花雲展係六十二年二月二十四日生，有戶籍謄本可參，其於九十年十月
      七日死亡之時，距勞動基準法第五十四條第一項第二款所定雇主得強制勞工退
      休之年滿六十歲之規定，尚有三十一年四月十七日，是原告己○○於花雲展有
      謀生能力而可受扶養之年限應為三十一年四月十七日，其請求按九十年度綜合
      所得稅扶養親屬免稅額每人每年七萬二千元計算上開期間扶養費之損害，並無
      過高，被告亦不爭執。依此核計，其一次請求全部扶養費損害賠償，依霍夫曼
      式計算法扣除中間利息後，原告己○○得請求之總額為一百三十八萬零八百四
      十元【年別5%複式霍夫曼計算法（第一年不扣除中間利息），其計算式為：
      [72000*19.00000000（此為應受扶養31年之霍夫曼係數）+72000*0.38*（
      19.00000000-00.00000000）]=0000000（小數點以下四捨五入）】，此即為原
      告己○○所受扶養費損害，是原告己○○請求被告賠償其等此部分損害，依前
      揭說明，為有理由，應予准許，至逾上開範圍，尚乏所據，應予駁回。
  ３、原告丁○○（八十八年二月二十四日生）、戊○○（八十九年十一月九日生）
      至被害人花雲展死亡時即九十年十月七日，分別年僅二歲餘及未滿一歲，至其
      等成年止，被害人花雲展對之均應負法定扶養義務，是原告丁○○、戊○○僅
      分別按十七年及十九年計算扶養期間，自無不可。又其等請求按九十年度綜合
      所得稅扶養親屬免稅額每人每年七萬二千元計算扶養費之損害，並無過高，被
      告亦不爭執。依此核計，其等一次請求全部扶養費損害賠償，依霍夫曼式計算
      法扣除中間利息後，原告丁○○得請求之總額為九十萬二千六百二十元【年別
      5% 複式霍夫曼計算法（第一年不扣除中間利息），其計算式為：
      [72000*12.00000000 （此為應受扶養17年之霍夫曼係數）]=902620（小數點
      以下四捨五入）】，原告戊○○得請求之總額為九十七萬九千四百三十四元【
      年別5%複式霍夫曼計算法（第一年不扣除中間利息），其計算式為：
      [72000*13.00000000（此為應受扶養19年之霍夫曼係數）]=979434（小數點以
      下四捨五入）】。原告己○○為原告丁○○、戊○○之母，對其等原應負扶養
      義務，但如前所述，原告己○○既無謀生能力，亦不能以自己財產維持生活，
      是依其等相互間之需要、經濟能力及身分等情，自應免除原告己○○對丁○○
      、戊○○所負之扶養義務。故而，原告丁○○、戊○○依被害人花雲展所應負
      擔之其等扶養費各九十萬二千六百二十元、九十七萬九千四百三十四元作為計
      算其等所受扶養費損害，並請求被告賠償，自屬有據，應予准許。
  ４、再者，原告丁○○、戊○○主張其等年滿六歲後，均須接受教育，至成年二十
      歲為止，因丁○○較戊○○年長一歲，故而渠等受教育之時間，有十五年。此
      十五年間，依九十年度每戶每年教育費用補助計，為每年二萬五千元，依霍夫
      曼計算法一次給付，請求被告應給付原告丁○○、戊○○二十八萬五千二百三
      十五元等語，惟查，國小、國中教育因屬國民義務教育，故此部分之教育支出
      應包括在其等所請求之前揭每年按七萬二千元計算之扶養費用內，且依卷附之
      教育學費特別扣除額之規定為：納稅義務人申報扶養之子女就讀學歷經教育部
      認可之大專以上院校之子女教育學費，每一申報戶最多扣除二萬五千元，不足
      二萬五千元者，以實際繳納數為限等情，是上開教育學費特別扣除額係以受扶
      養之子女就讀學歷經教育部認可之大專以上院校所支出之教育學費為限，則原
      告丁○○、戊○○未來是否會就讀於前揭大專以上院校？就讀之時間為何？係
      成年前或成年後？等問題均無法確定，故而，其等主張前揭教育費用補助每年
      以二萬五千元計算，尚屬無據，準此，原告丁○○、戊○○請求被告二十八萬
      五千二百三十五元，為無理由，應予駁回。
（三）精神慰藉金部分：查被害人花雲展正值青壯之年，成家、生子不久，即因本件
      車禍死亡，原告甲○、乙○○養育花雲展成年，正可期待其奉養父母，竟因本
      件車禍致老年喪子，原告己○○與花雲展於八十七年十一月十六日結婚，婚後
      不及三年即橫遭喪夫之痛，原告丁○○（八十八年二月二十四日生）、戊○○
      （八十九年十一月九日生），均於幼年即頓失所怙，精神上自感莫大痛苦，其
      等請求被告賠償精神慰藉金，洵屬有據。查原告甲○未曾就學，名下有多筆不
      動產，除門牌號碼臺北市○○路○段一四八號之房地係供其夫妻居住外，其餘
      臺北縣坪林鄉○○村○○○路二七號房屋閒置未用，另多筆土地與原告甲○兄
      弟共有，屬山坡地，原用以種松樹，現死光後荒廢未利用，原告甲○現無工作
      ，係靠兒子扶養；原告丙○○、己○○、丁○○、戊○○等人均無財產，除丙○○尚有經營光泰茶行，惟收入不豐外，其餘等人均無工作，丁○○、戊○○
      年尚稚弱，原告己○○係泉僑高中畢業。被告為關西國中畢業，以打零工為生
      ，名下無財產，現因本案入監服刑等情，已據兩造各自陳明。本院斟酌被告駕
      車肇事情節及兩造之身分、地位、經濟狀況及原告精神上所受痛苦等一切情狀
      ，認原告甲○、乙○○各請求四十萬、原告己○○請求六十萬元、原告丁○○
      、戊○○各請求二十萬元之精神慰撫金為相當，逾此部分，尚嫌過高，不應准
      許。
（四）綜上，原告因本件車禍得請求被告賠償金額，原告甲○部分為殯葬費十九萬六
      千八百十一元、扶養費十七萬五千零六十八元及精神慰藉金四十萬元，合計七
      十七萬一千八百七十九元；原告丙○○部分為扶養費二十一萬五千六百四十四
      元及精神慰藉金四十萬元，合計六十一萬五千六百四十四元；原告己○○部分
      為殯葬費十四萬一千元、扶養費一百三十八萬零八百四十元及精神慰藉金六十
      萬元，合計二百十二萬一千八百四十元；原告丁○○部分為扶養費九十萬二千
      六百二十元元及精神慰藉金二十萬元，合計一百十萬二千六百二十元；原告戊○○部分為扶養費九十七萬九千四百三十四元及精神慰藉金二十萬元，合計一
      百十七萬九千四百三十四元；原告乙○○部分為殯葬費二萬五千七百元。
（五）再者，原告己○○、丁○○、戊○○已分別受領肇事車輛強制汽車責任保險金
      四十萬元、五十萬元、五十萬元，有原告所提出之龍潭郵局存摺節本一紙可憑
      ，並為被告所不爭執，則依強制汽車責任保險法第三十條規定，保險人依法給
      付之保險金，應視為損害賠償金額之一部，此部分金額應予以扣除。又被告抗
      辯已賠償被害人家屬三十萬元等情，為原告所不爭執（見本院九十二年三月三
      十一日言詞辯論筆錄），即原告甲○、丙○○、己○○、丁○○、戊○○每人
      已各受領被告六萬元之賠償，此部分金額亦應予以扣除。從而，原告甲○、丙○○、己○○、丁○○、戊○○各得請求被告賠償之前揭金額，於各扣除上開
      保險金及被告所支付之部分款項後，得請求被告賠償各計為七十一萬一千八百
      七十九元、五十五萬五千六百四十四元、一百六十六萬一千八百四十元、五十
      四萬二千六百二十元、六十一萬九千四百三十四元，逾上開部分，自不得再請
      求。
四、綜上所述，原告等本於侵權行為之損害賠償請求權，請求被告賠償原告甲○、丙○○、己○○、丁○○、戊○○及乙○○各七十一萬一千八百七十九元、五十五
    萬五千六百四十四元、一百六十六萬一千八百四十元、五十四萬二千六百二十元
    、六十一萬九千四百三十四元、二萬五千七百元，為有理由，應予准許。逾此所
    為請求，為無理由，應予駁回。
五、原告陳明願供擔保，聲請宣告假執行，經核原告勝訴部分，合於法律規定，爰酌
    定相當之擔保金額宣告之；至原告其餘假執行之聲請，因訴之駁回而失所依據，
    不予准許。
六、兩造其餘之主張、答辯暨攻擊防禦方法，與判決結果無涉，爰不一一論述，附此
    敘明。
七、結論：本件原告之訴，為一部有理由，一部無理由，並依民事訴訟法第七十九條
    但書、第三百九十條第二項，判決如主文。
中      華      民      國     九十二     年     十一    月     七      日
                                  臺灣新竹地法院民事第一庭
~B法      官  謝永昌
右為正本，係照原本作成。
如對本判決上訴，須於判決送達後廿日內向本院提出上訴狀。
~B法院書記官  蕭宛琴
中      華      民      國     九十二     年     十一    月     七      日


司法院資訊處製作；財團法人民間司法改革基金會備份。
